臺灣高等法院臺中分院民事判決
110年度上易字第533號
上  訴  人  中華開發資產管理股份有限公司
法定代理人  林德雲  
訴訟代理人  葉凱禎律師
            曾嘉雯律師
被上訴人    林家禾  
            林曉文  
            林信宏  
            林信毅  
上四人共同
訴訟代理人  路春鴻律師
被上訴人    林喬美  
            顧育菁  
上列當事人間請求債務人異議之訴事件，上訴人對於中華民國11
0年8月20日臺灣臺中地方法院109年度訴字第3010號第一審判決
提起上訴，本院於111年4月13日言詞辯論終結，判決如下：
    主  文
上訴駁回。
第二審訴訟費用由上訴人負擔。
    事實及理由
甲、程序方面：按債務人異議之訴係為排除執行名義之執行力，
    是債務人提起異議之訴，其聲明請求撤銷特定執行事件之執
    行程序，或請求債權人不得持執行名義對債務人為強制執行
    ，均無不可；僅債務人如為前一聲明，而債權人嗣聲請撤回
    強制執行時，因其請求內容無從實現，其訴固難認為有理由
    ；但如為後一聲明，因債權人撤回執行，不影響執行名義之
    執行力，對於債務人之請求不生妨礙，法院即不得逕以債權
    人撤回執行為由駁回其請求（最高法院109年度台上字第764
    號判決意旨參照）。查本件上訴人雖於民國110年3月8日撤
    回原審法院109年度司執字第36164號強制執行程序之聲請，
    上開執行程序業已終結，上訴人於上開執行程序所執原審法
    院98年度司執字第13790號債權憑證（下稱系爭債權憑證)之
    效力，不因上訴人撤回上開執行程序之聲請而有影響。揆諸
    前揭說明，本院不得逕以上訴人撤回上開執行事件之聲請為
    由，即駁回被上訴人之本件請求，而應就被上訴人之主張是
    否可採予以調查審認，合先敘明。
乙、訴訟要旨：
壹、被上訴人主張：被上訴人林喬美、顧育菁為訴外人林○○（已
    歿）之繼承人；被上訴人林家禾、林曉文、林信宏、林信毅
    則為訴外人林○○（已歿）之繼承人。林○○與林○○於84年12月
    11日，共同簽發到期日為85年6月11日、票面金額為150萬元
    之本票（下稱系爭本票）予訴外人台中市○○信用合作社（下
    稱○○信用合作社），經○○信用合作社執系爭本票向原審法院
    聲請本票裁定強制執行，原審法院以86年度票字第11292號
    本票裁定（下稱系爭本票裁定）裁定在案。上訴人雖輾轉取
    得系爭本票債權，期間，系爭本票之債權人雖有聲請如附表
    所示之強制執行，惟如附表編號2之強制執行程序於92年10
    月2日終結後，上訴人於98年6月29日才又聲請如附表編號3
    所示強制執行程序，已超過3年；另如附表編號4所示強制執
    行程序，執行法院於100年3月14日發薪資移轉命令後，上訴
    人亦遲至103年8月1日始再聲請如附表編號5所示之強制執行
    程序，亦已超過3年，系爭本票債權請求權已罹於時效。又
    林○○於上開時效完成後，系爭本票債權人雖曾於如附表編號
    4、5、7所示強制執行程序中受償部分，但林○○、林○○僅係
    單純之沈默，不能認有承認債務或拋棄時效利益之默示意思
    表示。爰依強制執行法第14條第1項規定，提起本件訴訟，
    求為判決上訴人不得執系爭債權憑證為執行名義對被上訴人
    為強制執行。（原審判決被上訴人全部勝訴，上訴人不服，
    提起上訴）並答辯聲明：上訴駁回。
貳、上訴人則以：林○○、林○○有長期使用票據借款之經驗，知悉
    本票債權之時效為3年，明知系爭本票債權已罹於時效，卻
    於如附表所示編號4至7所示強制執行程序，均未曾提出異議
    或時效抗辯，而陸續以上開強制執行之方式，清償系爭本票
    債務，堪認已默示承認債務存在，並拋棄時效利益，不得再
    為時效抗辯，應回復時效完成前之狀態。另依附表編號7所
    示，林○○最後清償日為107年6月15日，時效應自是日重新起
    算，至遲於110年6月14日消滅時效方完成，故上訴人就系爭
    本票債權之請求權尚未罹於時效等語置辯。並上訴聲明：㈠
    原判決廢棄。㈡被上訴人第一審之訴駁回。
參、兩造不爭執事項：（見本院卷第108頁）
一、被上訴人林家禾、林曉文、林信宏、林信毅為林○○之繼承人
    ；被上訴人林喬美、顧育菁為林○○之繼承人。
二、○○信用合作社已自90年9月14日起依財政部台財融三字第090
    3000149號函由合作金庫銀行概括承受其全部營業及資產、
    負債並繼續營業。
三、合作金庫銀行於92年10月30日將系爭本票債權出售予上訴人
    並於93年2月6日公告系爭本票債權已讓與上訴人。
四、○○信用合作社於86年間向原審法院聲請本票裁定，原審法院
    於86年8月14日作成系爭本票裁定。 
五、○○信用合作社於87年7月17日持系爭本票裁定，對林○○、林○
    ○聲請強制執行，原審法院以87年度執三字第12881號給付票
    款事件受理在案，並於89年10月16日發給債權憑證，於89年
    10月27日送達○○信用合作社。
六、合作金庫銀行於92年9月24日持原審法院87年度執三字第128
    81號債權憑證對林○○、林○○聲請強制執行，原審法院以92年
    度執三字第39666號給付票款事件受理在案，並於92年9 29
    日發給債權憑證，於92年10月2日送達合作金庫銀行。
七、上訴人於98年6月29日持原審法院92年度執三字第39666號債
    權證對林○○、林○○聲請強制執行，原審法院以98年度司執字
    第13790號給付票款事件受理在案，並於98年7月3日發給系
    爭債權憑證，於98年7月9日送達上訴人。
八、上訴人於100年2月23日持系爭債權憑證對林○○、林○○聲請強
    制執行，原審法院以100年度司執字第16317號給付票款事件
    受理在案，並於100年3月14日發薪資移轉命令，經訴外人○○
    保全股份有限公司就林○○部分聲明異議後，上訴人未於收到
    原審法院通知10日內，對○○保全股份有限公司提起訴訟。
九、上訴人於103年8月1日持原審法院系爭債權憑證對林○○、林○
    ○聲請強制執行，原審法院以103年度司執字第83309 號給付
    票款事件受理在案，並於103年9月25日發債權移轉命令，上
    訴人於103年9月25日自林○○受償1,007元，經訴外人臺中○○
    路郵局聲明異議後，上訴人未於收到本院通知10日內，對臺
    中○○路郵局提起訴訟。　　
肆、本院之判斷：
一、被上訴人主張系爭本票債權之請求權已罹於時效，上訴人不
    得再執系爭債權憑證為執行名義對被上訴人為強制執行等語
    ，上訴人則否認之，並抗辯稱：林○○、林○○於時效完成後，
    又以如附表編號4至7所示強制執行程序，清償系爭本票部分
    債務，已默示承認債務存在，並拋棄時效利益，不得再為時
    效抗辯，且時效應自107年6月15日重新起算云云。可知兩造
    爭執之點，在於：㈠系爭本票債權請求權是否罹於時效？㈡縱
    已罹於消滅時效，林○○、林○○有無拋棄時效利益之默示意思
    表示？
二、上訴人就系爭本票債權之請求權已於95年10月2日時效完成
    ：
(一)按票據上之權利，對匯票承兌人及本票發票人，自到期日起
    算；見票即付之本票，自發票日起算；3年間不行使，因時
    效而消滅，票據法第22條第1項前段定有明文。次按消滅時
    效，自請求權可行使時起算。消滅時效，因起訴而中斷；開
    始執行行為或聲請強制執行，與起訴有同一效力。時效中斷
    者，自中斷之事由終止時，重行起算；因起訴而中斷之時效
    ，自受確定判決，或因其他方法訴訟終結時，重行起算；經
    確定判決或其他與確定判決有同一效力之執行名義所確定之
    請求權，其原有消滅時效期間不滿5年者，因中斷而重行起
    算之時效期間為5年。時效完成後，債務人得拒絕給付，民
    法第128條前段、第129條第1項第3款、第2項第5款、第137
    條、第144條第1項亦分別有明定。
(二)經查，林○○、林○○共同簽發系爭本票予○○信用合作社，○○信
    用合作社於86年間向原審法院聲請本票裁定，原審法院於86
    年8月14日作成系爭本票裁定。○○信用合作社於87年7月17日
    即持系爭本票裁定，對林○○、林○○聲請強制執行，原審法院
    以87年度執三字第12881號給付票款事件受理在案，並於89
    年10月16日發給債權憑證，於89年10月27日送達○○信用合作
    社。而後○○信用合作社將系爭本票債權讓與合作金庫銀行，
    再轉讓與上訴人，期間，合作金庫銀行、上訴人陸續有聲請
    如附表編號2至7所示強制執行程序等情，為兩造所不爭執（
    見兩造不爭執事項二至九），復經本院調取如附表編號3至7
    所示執行案卷核閱無訛，堪信實在。由此可知，系爭債權憑
    證是源於系爭本票裁定，系爭本票債權非屬確定判決或其他
    與確定判決有同一效力之執行名義所確定之請求權，依上開
    說明，時效應依票據法第22條第1項前段規定，如有因中斷
    而重行起算之時效期間仍為3 年。
(三)而依如附表所示之強制執行歷程，可知○○信用合作社於87年
    7月17日持系爭本票裁定，對林○○、林○○聲請如附表編號1所
    示強制執行後，執行法院係於89年10月16日發給債權憑證，
    於89年10月27日送達○○信用合作社，時效應自89年10月27日
    重新起算。合作金庫銀行於92年9月24日持原審法院87年度
    執三字第12881號債權憑證對林○○、林○○聲請如附表編號2所
    示強制執行，未罹於3年時效。該次強制執行程序經執行法
    院於92年9月29日發給債權憑證，並於92年10月2日送達合作
    金庫銀行後，時效應自92年10月2日重新起算，迄至95年10
    月2日已時效完成。惟上訴人迄至98年6月29日始對林○○、林
    ○○聲請如附表編號3所示強制執行，則上訴人就系爭本票債
    權之請求權業已時效消滅，洵堪認定。
三、上訴人未能舉證林○○、林○○在時效完成後，有承認債務並拋
    棄時效之默示意思表示：
(一)上訴人雖以林○○、林○○有以強制執行清償債務之方式，拋棄
    時效利益之默示意思表示云云置辯。然按債務人明知時效完
    成之事實而仍為承認行為，自屬拋棄時效利益之默示意思表
    示，惟債務人是否有為承認之行為，仍應以其有明示或依其
    舉動或其他情事，足以間接推知已為默示承認者而言，若單
    純之沉默，則除有特別情事，依社會觀念可認為一定意思表
    示者外，不得謂為默示之承認（最高法院108年度台上字第2
    269號民事判決意旨參照）。依舉證責任分配原則，自應由
    上訴人就林○○、林○○有拋棄時利益之默示意思表示，負舉證
    責任。
(二)經查，上訴人雖對林○○有陸續聲請如附表編號3至7所示強制
    執行程序，另對林○○聲請如附表編號3、6所示強制執行程序
    ，但均未自林○○、林○○之財產獲償，已如前述，亦即林○○、
    林○○在上開執行程序中並無任何清償行為，縱使林○○、林○○
    就上開強制執行程序均未提出異議，惟亦無任何舉動或其他
    情事，足以間接推知其等已為默示承認債務或為拋棄時效利
    益之表示，應認僅係單純之沈默，不能認為有拋棄時效之默
    示意思表示。
(三)又上訴人經由如附表編號4、5、7所示強制執行程序，雖有
    受償部分債權，且林○○對該等執行程序均未提出異議，但未
    提出異議之原因多端，不限承認債務及拋棄時效利益一種可
    能。而細繹上開執行案卷，可知上開執行程序均是由上訴人
    提出聲請後，即由執行法院發函給林○○之債務人，並發給債
    權轉移命令或移轉命令，僅副知林○○，函文中均僅指示林○○
    之債務人如不承認林○○之債權，應遵期聲明異議，並未告知
    林○○亦得表示意見，且各該通知函中亦未記載各次執行名義
    內容，卷內亦查無林○○有來閱覽卷宗或知悉各該次執行名義
    之情形，則林○○對於上訴人之系爭本票債權請求權已於95年
    10月2日時效完成乙節是否知悉，尚無明證，自難遽認林○○
    係明知時效完成之事實，而仍對上開債權轉移命令或移轉命
    令毫無異議。另依現有卷證，可知林○○未曾主動清償系爭本
    票債務，均係因受上開強制執行，始被動清償系爭本票債務
    ，復查無林○○有何舉動或其他情事，足以間接推知其有默示
    承認系爭本票債務並拋棄時效利益之意思，揆諸前揭說明，
    應認林○○就上開強制執行程序未為任何異議，並因執行結果
    而被動清償債務，均僅為單純之沉默，不能遽認其等有承認
    債務並拋棄時效之默示意思表示。
四、綜上所述，上訴人就系爭本票債權之請求權既於95年10月2
    日已時效完成，且林○○、林○○於時效完成後，均無承認債務
    並拋棄時效利益之舉措，依法即得拒絕給付。是以被上訴人
    依強制執行法第14條第1項規定，求為判決上訴人不得執系
    爭債權憑證為執行名義對被上訴人為強制執行，為有理由，
    應予准許。從而，原審所為上訴人敗訴之判決，並無不合。
    上訴論旨指摘原判決不當，求予廢棄改判，為無理由，應駁
    回其上訴。
伍、本件事證已臻明確，兩造其餘之攻擊或防禦方法及所用之證
    據，經本院斟酌後，認為均不足以影響本判決之結果，爰不
    逐一論列，附此敘明。
陸、據上論結，本件上訴為無理由，判決如主文。
中　　華　　民　　國　　111 　年　　5 　　月　　4 　　日
            民事第四庭     審判長法  官  林慧貞
                                 法  官  王怡菁
                                 法  官  莊嘉蕙

正本係照原本作成。
不得上訴。
　　　　　　　　　　　　　　　   書記官  高麗玲 
　　　　　　　　　　　　　　　　  
中　　華　　民　　國　　111 　年　　5 　　月　　5 　　日

附表：執行法院均為臺中地院
編號 聲請執行日期 執行案號 執行名義 債權人 債務人 執行情況 1 87年7月17日 87年度執三字第12881號 臺中地院86年度票字第11292號本票裁定 ○○信用合作社 林○○ 林○○ 受償部分本金及利息，於89年10月16日發給債權憑證，於89年10月27日送達○○信用合作社 2 92年9月24日 （見原審卷第105頁） 92年度執三字第39666號 87年度執三字第12881號債權憑證 合作金庫銀行股份有限公司（概括承受○○信用合作社，下稱合作金庫銀行） 林○○ 林○○ 92年9月29日發文之債權憑證，於92年10月2日送達合作金庫銀行 3 98年6月29日 （見原審卷第109頁） 98年度司執字第13790號 發文日期92年9月29日92年度執三字第39666號債權憑證 中華成長三資產管理股份有限公司（現變更為上訴人公司名稱，於92年10月30日受讓債權） 林○○林○○ ⑴全未受償 ⑵98年7月3日發文之債權憑證，於98年7月9日送達上訴人（參左開執行案卷）  4 100年2月23日 （見原審卷第113頁） 100年度司執字第16317號 發文日期98年7月3日98年度司執字第13790號債權憑證(即系爭債權憑證) 同上 林○○林○○ ⑴林○○部分：發薪資移轉命令（參左開執行案卷） 100年5月6日清償3,149元 100年6月16日清償5,935元 101年2月21日清償5,935元 101年3月2日清償6,235元 101年3月26日清償6,235元 101年4月25日清償6,235元 以上合計共33,724元。 （見原審卷第155、157頁） 5 103年8月1日 （見原審卷第23、115頁） 103年度司執字第83309號 同上 同上 林○○林○○ ⑴林○○部分：發債權轉移命令 103年9月25日受償1,007元。並因第三人異議而於同日檢還債權憑證予債權人（見原審卷第243頁及左開執行案卷） 6 103年11月12日 （見原審卷第23頁） 103年度司執字第125536號 同上 同上 林○○林○○ 執行無結果。 執行程序於103年11月23日終結（見原審卷第23頁及左開執行案卷） 7 106年10月6日 （見原審卷第23頁） 106年度司執字第113965號 同上 同上 林○○林○○ ⑴林○○部分：發移轉命令（參左開執行案卷） 107年1月31日清償6,400元 107年3月7日清償6,400元 107年3月27日清償6,400元 107年4月26日清償6,400元 107年5月23日清償6,400元 107年6月15日清償6,400元以上合計共38,400元。 （見原審卷第157頁） 8 109年3月30日 （見原審卷第117頁） 109年度司執字第36164號 同上 上訴人 林○○ 、 林○○之繼承人即林喬美及顧育菁 上訴人於110年3月8日撤回強制執行（見原審卷第179頁）